台灣高等法院民事判決　九十二年度重上字第五四六號
　　上　訴　人　甲○○
　　訴訟代理人　趙國生律師
　　複　代理人　蕭元亮律師
　　被　上訴人　乙○○
右當事人間請求確認債權不存在事件，上訴人對於中華民國九十二年八月二十九日臺
灣臺北地方法院九十二年度重訴字第四六二號第一審判決提起上訴，經本院於九十三
年九月二十二日言詞辯論終結，判決如左：
    主    文
上訴駁回。
第二審訴訟費用由上訴人負擔。
    事實及理由
一、本件上訴人起訴主張：伊於民國八十一年九月八日出具切結書予訴外人蔡肇財，
    該切結書雖記載：「茲向蔡肇財借到新台幣（下同）貳仟萬元整，約定條件如左
    ：一、借款期間自民國八十一年九月八日起至民國八十二年九月八日止。二、由
    蔡肇財先生保管之不動產（詳附於後）本人不得申請補發：：。」等語，惟訴外
    人蔡肇財始終未交付借款二千萬元，「借到」二字又不足以解釋為「收訖借款」
    之意思，故上訴人與訴外人蔡肇財間之消費借貸關係尚未生效。而被上訴人乙○
    ○明知訴外人蔡肇財與上訴人間並無消費借貸關係，竟持系爭切結書聲稱其已自
    訴外人蔡肇財受讓債權，且經常遣人討債，致上訴人不堪其擾，爰求為判決確認
    兩造間就八十一年九月八日切結書所示二千萬元之債權不存在等語。
二、被上訴人則以：訴外人蔡肇財與上訴人間二千萬元之消費借貸債權關係確實存在
    ，此由系爭切結書之記載內容及上訴人同時交付經其背書之支票、不動產權狀正
    本即明，嗣訴外人蔡肇財將前揭債權讓與被上訴人，且已將債權讓與之事實通知
    上訴人，是被上訴人對上訴人確有二千萬元之債權，上訴人之主張顯無理由等語
    ，資為抗辯。
三、原審判決駁回上訴人本件請求，上訴人聲明不服，求為廢棄原判決，並判決確認
    兩造間就八十一年九月八日切結書所示二千萬元之債權不存在。被上訴人則求為
    駁回上訴。
四、經查：上訴人曾於八十一年九月八日出具切結書與訴外人蔡肇財，該切結書記載
    ：「茲向蔡肇財借到貳仟萬元整，約定條件如左：一、借款期間自民國八十一年
    九月八日起至民國八十二年九月八日止。二、由蔡肇財先生保管之不動產（詳附
    於後）本人不得申請補發：：。」等語，上訴人在書立切結書後並在發票人為金
    洲建設有限公司、付款人為台北市第五信用合作社大同分社、票面金額二千萬元
    ，票據號碼TT0000000號之支票上背書，同時交付其所有土地權狀正本三
    張、建築改良物所有權狀正本五張予訴外人蔡肇財，嗣後蔡肇財於八十九年三月
    二十八日以存證信函通知上訴人，表明其已將前揭二千萬元之債權讓與被上訴人
    乙○○等情，為兩造所不爭執，且有切結書、支票、存證信函附卷足稽，自堪信
    為真實。上訴人雖主張訴外人蔡肇財未交付伊借款二千萬元，伊與訴外人蔡肇財
    間之消費借貸契約尚未生效，被上訴人對伊自無消費借貸債權云云，然此為被上
    訴人所否認，且以前揭詞情置辯，是本件首應審酌者厥為上訴人與訴外人蔡肇財
    間之消費借貸契約是否成立生效一事，茲論述如下：
(一)、按消費借貸契約雖為要物契約，惟借用人向貸與人借用款項，經出具借用證書
      交貸與人收執，如依該借用證書表明之事項足以推知貸與人已交付借用物者，
      即應認其就交付借用物之事實，已盡舉證責任。本件上訴人與訴外人蔡肇財確
      曾有借款二千萬元之合意，已如前述，而上訴人出具切結書記載：「茲向蔡肇
      財借到新台幣貳仟萬元整，約定條件如左：一、借款期間自民國八十一年九月
      八日起至民國八十二年九月八日止。二、由蔡肇財先生保管之不動產（詳附於
      後）本人不得申請補發：：。」等語，業已表明向訴外人蔡肇財借得二千萬元
      ，依前揭之說明，應足認訴外人蔡肇財已交付借款二千萬元予上訴人。
(二)、上訴人於簽具切結書時，除交付不動產權狀共八件予訴外人蔡肇財外，同時亦
      交付金洲建設公司所簽發經其背書之系爭二千萬元支票予訴外人蔡肇財收執，
      如訴外人蔡肇財未為借款之交付，衡以代書為業之上訴人，焉有率爾交付不動
      產權狀，並在二千萬元支票背書擔保付款之理，是上訴人主張訴外人蔡肇財未
      交付消費借貸款二千萬元云云，顯違常理，自無可採。上訴人就其在該二千萬
      元之支票上背書雖辯稱：「訴外人蔡肇財於民國七十七年九月九日起借予金洲
      建設有限公司何慶郎二千萬元，自七十七年九月九日起至八十二年三月八日止
      ，蔡肇財業已領取利息二千八百二十萬元，上訴人從未經手過任何本金與利息
      ，且本金與利息支票均由金洲公司直接交予蔡肇財兌領，只因渠等二人之借貸
      往來係經由上訴人介紹，故上訴人應蔡肇財之要求，才在利息票與本金票後背
      書用印：：」等情，惟查上訴人苟非系爭款項之借用人，僅為系爭借款之介紹
      人，衡情無庸在他人之支票上背書擔保付款，亦無提供權狀以為保證之必要，
      且依其所述，該款項係自七十七年九月九日起由訴外人蔡肇財借予金洲公司何
      慶郎二千萬元，惟本件發生時間為八十一年九月，與上訴人所稱上開借款之時
      間出入甚多，況上訴人亦始終無法提出訴外人蔡肇財與何慶郎間之借據或借貸
      契約以佐其說，故其所述非可採信。
(三)、又證人即訴外人蔡肇財在本院證稱：「歐康秀梅於七十九年由甲○○經手向我
      借款二千萬元並設定不動產抵押權，後來債務清償後，又於八十年八月向我借
      二千萬元，後來歐康秀梅提供不動產向銀行設定三千萬元抵押權貸款還我，所
      有的設定抵押貸款手續都是由甲○○辦理，這二次借款我都沒有見過歐康秀梅
      ，借款都是我轉給甲○○，但歐康秀梅向銀行貸得款項甲○○並沒將錢交給我
      ，她說這筆錢就借給她用，所以才於八十一年九月八日簽立切結書」云云，已
      詳述如何將系爭二千萬元交付上訴人使用之流程，上訴人雖主張依萬泰銀行函
      覆本院資金流向結果，歐康秀梅所貸得之款項並未如蔡肇財所言匯入甲○○之
      帳戶，因認證人蔡肇財所言，與事實不符等語。經查歐康秀梅於八十一年八月
      間向萬泰商業銀行貸款二千五百萬元，其中一千二百五十五萬九千元流向何慶
      文之帳戶，其餘一千二百四十二萬元流向唐銀娥帳戶，業經萬泰商業銀行忠孝
      分行函覆本院屬實（見本院卷第一百五十頁），而何慶文、唐銀娥之住所均設
      址於上訴人所開設之代書事務所營業處所台北市○○路七十九巷三十五號（參
      見同上卷第一百五十頁、第一百九十九頁），另被上訴人用以支付系爭借款利
      息之支票九張均係以何慶文、唐銀娥名義簽發，再由上訴人在其上背書（參見
      本院卷第一百六十四頁至第一百八十三頁），參以歐康秀梅於八十一年九月七
      日將款轉入渠等二人帳戶完畢後，上訴人旋於翌日出具切結書予蔡肇財表明向
      蔡肇財借到二千萬元，可見何慶文、唐銀娥二人均係上訴人借用之人頭戶，歐
      康秀梅向萬泰銀行借貸之二千五百萬元，由何慶文及唐銀娥各自領一千二百多
      萬元，實際上是交付上訴人，足見證人蔡肇財上開所言，核與事實相符，自堪
      採信。
(四)、綜上所述，上訴人確有向訴外人蔡肇財借用二千萬元，並已收到借用之款項，
      二人間應成立消費借貸契約，上訴人依約負有清償二千萬元借款之義務。
五、按「債權之讓與，依民法第二百九十七條第一項之規定，雖須經讓與人或受讓人
    通知債務人始生效力，但不以債務人之承諾為必要，而讓與之通知，為通知債權
    讓與事實之行為，原得以言詞或文書為之，不需何等之方式，故讓與人與受讓人
    間成立債權讓與契約時，債權即移轉於受讓人，除法律另有規定外，如經讓與人
    或受讓人通知債務人，即生債權移轉之效力。」、「債權之讓與，依民法第二百
    九十七條第一項前段規定之反面解釋，苟經讓與人或受讓人通知債務人，對於債
    務人，即發生效力，此項通知如未經合法撤銷，則債務人自受債權讓與之通知時
    起，僅得以受讓人為債權人，不得再向讓與人為清償或其他免責之行為。」最高
    法院著有四十二年台上字第六二六號判例、七十五年度台上字第四七八號判決可
    資參照。承上所述，本件訴外人蔡肇財對上訴人有二千萬元之消費借貸債權，而
    其將對上訴人之消費借貸款二千萬元債權讓與被上訴人，並於八十九年三月二十
    八日通知上訴人，揆諸首揭說明，上訴人自應向債權受讓人（即被上訴人）清償
    上開借款，換言之，被上訴人即對上訴人享有系爭切結書所示之二千萬元之借款
    債權，從而，本件上訴人以其與訴外人蔡肇財間之消費借貸契約未成立生效為由
    ，訴請確認被上訴人對其二千萬元之借款債權不存在，洵屬無據，應予駁回。原
    審為上訴人敗訴之判決，於法並無違誤，上訴意旨指摘原判決不當，求予廢棄改
    判，為無理由，應駁回其上訴。
六、本件事證已臻明確，兩造其餘攻擊、防禦方法及所為之立證，經核與判決之結果
    不生影響，無庸逐一論述，併予敘明。
七、據上論結，本件上訴為無理由，依法判決如主文。
中　　　華　　　民　　　國　　九十三　　年　　　十　　　月　　　六　　　日
                              民事第十四庭
                                  審判長法　官　張　宗　權
                                        法　官　蕭　艿　菁
                                        法　官　陳　永　昌
正本係照原本作成。
如不服本判決，應於收受送達後二十日內向本院提出上訴書狀，其未表明上訴理由者
，應於提出上訴後二十日內向本院補提理由書狀（均須按他造當事人之人數附繕本）
上訴時應提出委任律師或具有律師資格之人之委任狀；委任有律師資格者，另應附具
律師資格證書及釋明委任人與受任人有民事訴訟法第四百六十六條之一第一項但書或
第二項（詳附註）所定關係之釋明文書影本。
中　　　華　　　民　　　國　　九十三　　年　　　十　　　月　　　七　　　日
　　　　　　　　　　　　　　　　　　　　書記官　劉  美  垣
附註：
民事訴訟法第四百六十六條之一（第一項、第二項）：
對於第二審判決上訴，上訴人應委任律師為訴訟代理人。但上訴人或其他法定代理人
具有律師資格者，不在此限。
上訴人之配偶、三親等內之血親、二親等內之姻親，或上訴人為法人、中央或地方機
關時，其所屬專任人員具有律師資格並經法院認為適當者，亦得為第三審訴訟代理人
。
